【裁判字號】    97,重訴,27
【裁判日期】    980311
【裁判案由】    請求損害賠償
【裁判全文】
臺灣彰化地方法院民事判決  97年度重訴字第27號
原      告  戊○○
                        100.
法定代理人  己○○
訴訟代理人  楊榮富律師
被      告  乙○○
訴訟代理人  謝萬生律師
輔  佐  人  甲○○
被      告  丙○○
上列當事人間請求損害賠償事件，原告提起刑事附帶民事訴訟（
95年度重附民字第11號），經本院刑事庭裁定移送前來，本院於
民國98年2 月25日言詞辯論終結，判決如下：
    主      文
被告等應連帶給付原告新臺幣貳仟柒佰伍拾萬元整，及被告乙○○部分自民國九十五年十二月七日起、被告丙○○部分自民國九
十七年四月二十五日起，均至清償日止，按年息百分之五計算之
利息。
本判決於原告以新臺幣玖佰壹拾柒萬元或等值之彰化商業銀行無
記名可轉讓定存單為被告供擔保後，得假執行；但被告乙○○以
新臺幣貳仟柒佰伍拾萬元為原告預供擔保後，得免為假執行。
    事實及理由
壹、程序方面：
一、按當事人之法定代理人其代理權消滅者，應由有代理權之法
    定代理人承受訴訟；該條所定之承受訴訟人，於得為承受時
    ，應即為承受之聲明，民事訴訟法第170 條、第175 條第1
    項分別定有明文。查原告於訴訟進行中法定代理人由丁○○
    更換為己○○，有原告提出之彰化縣寺廟變動登記表影本為
    證，經原告具狀聲明承受訴訟，核與前開規定相符，應予准
    許。
二、本件被告丙○○經合法通知，未於言詞辯論期日到場，核無
    民事訴訟法第386 條各款所列情形，爰依原告之聲請，由其
    一造辯論而為判決。
貳、實體方面：
一、原告主張：
  (一)原告曾向彰化縣政府申請寺廟登記，並取得寺廟登記證，則
    參酌最高法院85年度台上字第2964號、80年度台上字第437
    號判決意旨，原告自具有權利能力及訴訟上當事人能力，得
    以自己名義為訴訟。
  (二)被告丙○○、乙○○二人自民國93年6 月1 日起，分別獲選
    擔任原告管理委員會之主任委員、常務委員，被告二人均負
    責管理原告寺廟基金，係為原告及全體信徒處理事務之人。
    渠等明知原告基金之支出超過新臺幣（下同）2 萬元者，應
    經2 分之1 管理委員出席及出席委員2 分之1 同意始得為之
    ，竟共同基於意圖為自己不法之利益之概括犯意聯絡，趁渠
    等負責保管主任委員、常務委員及原告印鑑章之機會，於如
    附表所示之時間，未經原告委員會會議決議，即以如附表備
    註欄所示之方法，挪用如附表所示之原告銀行帳戶內基金，
    因而涉犯刑法上背信罪。其中附表所示編號1 之犯罪事實，
    被告二人將300 萬元匯至被告乙○○於合作金庫銀行烏日分
    行之帳號00000000000 號帳戶內供被告乙○○使用後，被告
    乙○○已返還其中200 萬元，尚欠100 萬元未歸還。是以，
    被告二人挪用原告銀行張戶內基金，且未歸還之金額共計2,
    750 萬元。上開被告乙○○犯行部分，業經本院95年度易字
    第1037號刑事判決犯公益侵占罪，被告乙○○上訴後並經臺
    灣高等法院臺中分院97年度上訴字第225 號刑事判決駁回上
    訴。
  (三)本件被告二人基於犯意聯絡，共同挪用原告銀行帳戶內基金
    ，係共同故意不法侵害原告之財產權，惟若本院認為被告乙○○部分無法證明與被告丙○○共犯背信罪，不具有故意，
    則依被告乙○○主張其印章係遭盜蓋，被告乙○○對此亦有
    過失，依最高法院67年台上字第1737號判例、83年度台上字
    第742 號判決意旨，被告乙○○與被告丙○○仍構成共同侵
    權行為，原告爰依民法第185 條第1 項之規定提起本件訴訟
    。原告所主張之故意侵權行為及過失侵權行為，二者為選擇
    合併，請本院擇一判決等語。並聲明：(1)被告應連帶給付原
    告2,750 萬元，及自起訴狀繕本送達之翌日起至清償日止，
    按年息百分之5 計算之利息。(2)訴訟費用由被告連帶負擔。
    (3)原告願以現金或等值之彰化銀行無記名可轉讓定期存單供
    擔保，請准宣告假執行。
二、原告對被告乙○○抗辯之陳述：
  (一)被告丙○○、乙○○基於擔任原告主任委員、常務委員之身
    分，因而保管原告銀行存款之印鑑章，嗣以附表備註欄所示
    之方式將原告款項領出時，自屬因公益而持有上開款項，渠
    等復將因公益而持有之上開款項，予以挪用，自有變易持有
    為所有之事實甚明。退步而言，若上開款項係由被告丙○○
    所領出，被告乙○○雖無持有上開款項之事實，然因與持有
    上開款項之被告丙○○共同實施，依最高法院89年台上字第
    1082號判決意旨，亦無解共同侵占罪責之成立。
  (二)原告已向彰化縣政府辦理寺廟登記，是以原告之財產依監督
    寺廟條例第10條及原告管理委員會組織章程第2 條之規定，
    應用於興辦公益、慈善事業，則原告所有上開款項，自係作
    為興辦公益、慈善事業等公益目的而為使用甚明。退步言之
    ，原告所有上開款項，是否作為公益使用，僅涉及被告乙○○於刑法上究應成立業務侵占罪或公益侵占罪之認定，要不
    影響被告乙○○、丙○○共同挪用原告上開款項之侵權行為
    事實。
  (三)又參諸刑事卷附證據資料可知，被告丙○○係先於93年7 月
    22日將原告之合作金庫銀行定期存款存單共32張（每筆金額
    均為40萬元）解約，存入原告合作金庫銀行之帳號00000000
    00000 號帳戶內，再由被告丙○○將該帳戶內之所有款項共
    12,918,283元匯至原告臺中商業銀行芬園分行帳號00000000
    0000號帳戶內；嗣於翌日下午2 時55分許，再自上開帳戶領
    出現金500 萬元，將其中300 萬元匯至被告乙○○合作金庫
    銀行烏日分行之帳號00000000000 號帳戶內。而被告丙○○
    於原告臺中商銀芬園分行A 帳戶提領500 萬元之取款憑條上
    ，即蓋有被告乙○○保管之印鑑章之印文，被告乙○○焉能
    不知匯款至其帳戶之300 萬元資金來源？且被告乙○○嗣於
    93年8 月11日係匯款200 萬元至原告臺中商業銀行芬園分行
    帳號000000000000號帳戶內，而觀諸該匯款申請書代收入傳
    票，其上明白記載收款人為原告，衡情被告乙○○為智識程
    度正常之成年人，又擔任原告管理委員會之常務委員，焉有
    不知匯款帳戶之戶名為原告之理？況依原告臺中商銀芬園分
    行帳號000000000000號帳戶印鑑卡所載，被告乙○○於93年
    7 月23日甫親赴臺中商業銀行芬園分行辦理原告臺中商銀芬
    園分行帳號000000000000號帳戶之新印鑑啟用程序，可證被
    告乙○○的確知悉93年8 月11日匯款200 萬元之對象為原告
    。基此，被告乙○○應明確知悉上開300 萬元係原告所有，
    否則焉需於還款時將款項匯至原告之帳戶內？被告乙○○辯
    稱附表所示編號1 之300 萬元，純係其與被告丙○○間之私
    人借貸關係，伊嗣後返還200 萬元至丙○○指定之帳戶，但
    不知被告丙○○所指定之帳戶就是原告的帳戶，要屬嗣後卸
    責之詞，而不足採憑。
  (四)附表所示編號2 至8 侵占之款項，其中存摺存款取款憑條及
    支票上所蓋用被告乙○○之印章，應係被告乙○○親自用印
    。被告乙○○雖辯稱附表所示編號2 至8 之存摺存款取款憑
    條、支票上之「乙○○」印文均係遭被告丙○○所盜蓋。惟
    其於本件之刑事案件中，於調查站接受訊問時已自承其個人
    名義之印鑑章均係自行保管，不曾交由丙○○任意逕行用印
    ；於偵查中復供承其個人名義之印鑑章均係自行保管，於平
    常請款時，才將上開印鑑章拿出交由丙○○蓋用，其在旁看
    帳；另證人張維澤、謝丁來於偵查中亦證述被告乙○○擔任
    原告常務委員期間，曾看過被告乙○○自行取出上開印鑑章
    ，是以上開印鑑章應係由被告乙○○自行保管。顯見被告乙○○於案發時應係自行保管上開印鑑章，且對於上開印鑑章
    之蓋用相當謹慎，而不容許被告丙○○任意加以蓋用，則被
    告丙○○若非已徵得被告乙○○之同意，應無任意取得上開
    印鑑章並加以盜蓋之可能。況蔡淑娟於偵查及刑事一審審理
    時證述伊於94年5 月原告之存摺遭被告丙○○取走後，即向
    被告乙○○報告等語，而被告乙○○於刑事一審審理時亦坦
    承知悉上情，則衡情被告乙○○若與被告丙○○並無共犯關
    係，至少於斯時起，理應更為妥善保管上開印鑑章，並謹慎
    用印，惟自94 年5月15日後，被告乙○○竟又陸續提供其上
    開印鑑章蓋用於附表所示編號4 至8 之存摺存款取款憑條、
    支票上，更足徵被告乙○○對於附表所示編號2 至8 之存摺
    存款取款憑條、支票上蓋用其印鑑章乙節，應係知情且參與
    其中。又被告乙○○既辯稱其保管之印鑑章係遭被告丙○○
    所盜用，依最高法院86年度台上字第717 號判決意旨，自應
    就此有利於己之事實負舉證責任，以實其說，惟被告乙○○
    於本件訴訟中並未提出任何有利之證據，以證明上開事實，
    其所為之抗辯，自無足取。
  (五)原告於被告丙○○擔任主任委員期間，每個月財務報表之製
    作，係由會計人員編製收、支總明細表，而由當時之出納許
    雅玲、會計蔡淑娟、總務蘇文徹、會計主任廖文權簽章後，
    送交擔任常務委員之被告乙○○及主任委員之被告丙○○核
    章，再據以製作資產負債表。另原告前月所製作之財務報表
    ，固作為次月委員、監察委員聯席會議之開會資料，然原告
    之聯席會並無審查財務報表之義務，而僅列為單純報告事項
    之一。被告二人既保管原告各銀行存款之印鑑章，而原告每
    月收、支總明細表之製作，復須經被告二人之核示，若認原
    告之財務控管有所疏失，亦係因被告二人就財務報表核示不
    實所致。再者，原告之相關會計、財務及監察人員，即令就
    本件財務之控管有所疏失，亦屬該等人員應否與被告二人共
    同負侵權行為損害賠償責任之問題，並不因此免除被告乙○○之侵權行為損害賠償責任。
  (六)被告乙○○負責保管銀行印鑑小章，就款項的提領，當然具
    有保管之責，此不因保管之人有數人而不同；且原告財產權
    之喪失，係直接肇因於被告二人共同挪用原告存款所致，被
    告二人挪用公款之行為與原告財產權喪失所生之損害，自具
    有相當因果關係，甚至直接之因果關係存在；縱使被告乙○○係保管不慎遭盜用，其保管不慎被盜用就有過失，原告存
    款亦因此遭盜領，兩者當然有相當因果關係，被告乙○○自
    應負侵權行為之損害賠償責任等語。
三、被告乙○○則以：
  (一)被告乙○○固曾擔任原告之常務委員，惟被告乙○○並非負
    責管理原告基金之人，原告顯有誤解。又原告之基金存摺、
    定期存單、金牌、會計表冊、帳冊及相關憑證等之管理人為
    會計主任粘金財、會計蔡淑娟，而上開基金之出納工作亦由
    粘金財、蔡淑娟負責，而監督該基金之支出、定期存單、銀
    行存摺、金牌數目之保存及相關會計帳冊之查核工作，則由
    常務監察委員張維澤、監察委員陳啟忠、李明洪及會計師負
    責。是被告乙○○並無能力接觸原告之基金及任何有價值證
    券或相當價值物品之可能，換言之，被告從無持有原告基金
    之事實，自無易持有為所有之可言。
  (二)被告丙○○係以其個人名義匯款附表所示編號1 之金額予被
    告乙○○，致被告乙○○無法知悉被告丙○○之匯款係從原
    告取得，因此不能就此推論被告二人間有犯意聯絡之事實。
  (三)又附表所示各該存摺存款取款憑條及支票上簽章欄處之「乙○○」印文，均為被告丙○○盜蓋被告乙○○之銀行印鑑章
    所為，被告乙○○已就上開被告丙○○盜蓋印章部分提出偽
    造文書之告訴。
  (四)另臺灣高等法院臺中分院97年度上訴字第225 號刑事案件中
    ，為查明被告乙○○究有無參與原告定期存款單之質押、解
    約及轉入何人帳戶等事，曾函請元大銀行彰化分行調查，該
    行於97年2 月18日以元彰字第0970000209號函函覆表示相關
    帳務處理過程中無被告乙○○之名字出現，足證被告乙○○
    並無參與質押借款、侵占寺廟基金之事。
  (五)原告負責保管原告基金存摺及定存單之人為粘金財、蔡淑娟
    ，其二人就定存單遭被告丙○○取走向復華商業銀行辦理質
    押借款等事，根本未向原告之全體委員報告，且監察委員未
    盡查核監督之責，任令被告丙○○取走定存單及存摺，顯已
    涉及便利被告丙○○盜領存款及辦理定存單質借之事。更甚
    者，上開人員所製作之原告帳戶式資產負債表，竟隱匿該定
    期存款單早已遭被告丙○○挪用質借，及渠等所保管之原告
    臺中商銀芬園分行B 帳戶存款存摺已被被告丙○○取走，並
    盜領300 萬元之事，可知監察及管理財務的人並沒有盡到監
    督之責。又原告之監察委員負有每月查核會計表冊、金牌數
    目、定期存單、銀行存款之職務，詎竟違背任務，反代被告
    丙○○隱瞞存摺金額與帳冊記載金額完全不符之違法事跡；
    且原告當時之財務常務委員丁○○於94年5 月15日，經蔡淑
    娟告知原告臺中商銀芬園分行帳號000000000000號帳戶存摺
    遭被告丙○○取走後，竟充耳不理，未為任何補救措施，致
    被告乙○○雖與李忠吉、謝火蓮至銀行查核該帳戶之餘額，
    並請求制止被告丙○○挪用該款項，仍因不具權限而遭銀行
    拒絕；嗣被告乙○○雖曾要求監察委員及財務常委至銀行查
    核帳戶存款，惟丁○○、張維澤、陳啟忠、李明洪、粘金財
    根本不予理會，致使原告之存款分別有附表所示編號4 、5
    、6 、7 、8 之被告丙○○盜領後將款項轉帳至陳奕廷帳戶
    內之情事。可知，被告乙○○之印章固遭被告丙○○盜用，
    然若保管存摺之人能善盡保管之責，原告亦無發生上開損害
    之可能；又苟陳燿輝、張維澤等人於蔡淑娟告知原告臺中商
    銀芬園分行帳號000000000000號帳戶存摺已遭被告丙○○取
    走後，能善盡監察人之責，至銀行查核餘額、凍結被告丙○○處分，當不致於94年5 月15日後再遭丙○○盜領2,350 萬
    元。
  (六)況被告乙○○僅屬原告財務控管之一部分，原告財務之動支
    除須有原告之大印、主委之印章及被告乙○○之小章外，尚
    須將銀行之存摺交由出納領款，且領完款後每月尚須經監察
    委員會之查核，且須送會計師製作銀行存款報告。則被告乙○○縱有保管不當致印章被盜用之事實，如原告能確實遵守
    財務控管程序，當不至直接造成原告之損害，且損害之擴大
    亦因原告未能遵守財務控管流程所致，尚非僅被告乙○○之
    印鑑章盜用即可直接造成原告受有2,750 萬元之損害，是被
    告乙○○被盜用印文之結果與原告存款被盜領之損害間並無
    相當因果關係可言。
  (七)另被告乙○○並無資格參與原告監察委員與主任委員間之聯
    席會議，且原告之會計表冊、銀行存款報告書等，均係該聯
    席會議審查會計表測完竣後，始由會計師協助原告之會計蔡
    淑娟製作資產負債表，及由會計師製作銀行存款報告書後，
    提交原告管理委員會審認，審查通過後被告乙○○才在資產
    負債表上蓋章，因此，本件刑事判決書指摘上開表冊係經被
    告乙○○簽名後，再列表製作，顯然顛倒順序且與事實不符
    。
  (八)又被告丙○○所侵占之款項係原告之票款或銀行存款，上開
    款項並未被指定作為某種公益使用之款項，本件之刑事判決
    認為上開款項屬被指定作為公益使用之款項，亦顯非事實。
  (九)綜上，被告乙○○並無故意或過失不法侵害原告權利之行為
    。又縱被告乙○○之印文有遭被告丙○○盜用之情形，惟此
    與原告寺廟基金被盜領間並無直接、相當因果關係；此外，
    被告乙○○、丙○○間並無共同不法侵害他人權利之犯意聯
    絡及行為分擔，灼然甚明，是原告主張被告乙○○應與被告
    丙○○連帶負損害賠償責任乙節，自屬無據等語，資為抗辯
    。並聲明：(1)原告之訴駁回。(2)訴訟費用由原告負擔。(3)如
    受不利之判決，願提供擔保請准宣告免為假執行。
四、被告丙○○經合法通知，未於言詞辯論期日到場，亦未提出
    書狀作何聲明或陳述。
五、兩造不爭執之事項：
  (一)被告丙○○、乙○○自93年6 月1 日起，分別擔任原告管理
    委員會之主任委員、常務委員。
  (二)原告如附表所示之帳戶，確實經被告丙○○於附表所示之時
    間領取如附表所示之款項。
  (三)上開領取款項之存摺存款取款憑條或支票上均蓋有原告大章
    ，被告丙○○、被告乙○○之小章，且均為留存在各該銀行
    的印鑑章。
  (四)被告丙○○以自己名義於93年7 月23日匯款300 萬元至被告
    乙○○合作金庫烏日分行之帳戶，嗣於93年8 月11日被告乙○○匯款200 萬元至原告臺中商銀芬園分行帳號0000000000
    00號帳戶內。
  (五)被告乙○○作為原告在臺中商銀及彰化銀行存款帳戶共同印
    鑑使用之「乙○○」印鑑章，一直是由被告乙○○自己保管
    。
  (六)附表所示編號8 是被告丙○○直接將支票存入其子陳奕廷彰
    化銀行芬園分行00000000000000帳戶內，嗣隨即領取現金85
    0 萬元。
  (七)被告乙○○業經本院95年度易字第1037號刑事判決犯公益侵
    占罪，被告乙○○上訴後，嗣經臺灣高等法院臺中分院97年
    度上訴字第225 號刑事判決駁回上訴。
六、兩造爭執事項：
  (一)被告乙○○有無與被告丙○○共同故意侵占原告財產之行為
    ？
  (二)若被告乙○○係因印章保管不慎遭被告丙○○盜用，則被告
    乙○○保管不慎之過失與原告財產所受損害間，是否有因果
    關係？
七、得心證之理由：
  (一)原告主張其所有如附表所示之存款遭被告丙○○以蓋妥留存
    於銀行之原告大章及被告丙○○、乙○○小章之存摺存款取
    款憑條及支票盜領挪用等情，為被告乙○○所不爭執，並有
    原告於臺中商業銀行芬園分行帳號000000000000號及帳號00
    0000000000號帳戶交易明細表各1 份、原告於合作金庫銀行
    帳號0000000000000 號帳戶之交易明細表、存摺各1 份、陳
    奕廷於彰化商業銀行芬園分行帳號00000000000000號帳戶之
    交易明細表1 份、原告於彰化商業銀行芬園分行帳號000000
    000000號甲存帳戶之交易明細表1 份、被告乙○○於合作金
    庫銀行烏日分行帳號00000000000 號帳戶之交易明細表1 份
    、附表編號1 所示匯款紀錄之合作金庫銀行匯款回條聯及臺
    中商業銀行入戶電匯通知單各1 紙、附表編號1 至7號 所示
    之存摺存款取款憑條各1 紙、附表編號8 所示之支票1 紙、
    臺中商業銀行印鑑卡1 紙、彰化商業銀行業務往來申請書、
    印鑑卡暨顧客資料卡1 紙、附表編號4 、5 所示匯款紀錄之
    臺中商業銀行入戶電匯匯款申請書代收入傳票2 紙、附表編
    號6 、7 所示轉存紀錄之彰化商業銀行存摺類存款存款憑條
    2 紙、臺中商業銀行芬園分行表示存摺存款取款憑條上「乙○○」印鑑章與留存印鑑相符之函文（以上均影本）附於本
    院依職權調取之臺灣高等法院臺中分院97年度上訴字第225
    號刑事案件卷（包括第一審刑事審判及偵查卷宗）內可稽，
    堪信為真實。
  (二)被告乙○○雖以上詞置辯，惟查：
  1.按當事人主張有利於己之事實，就其事實有舉證之責任，又
    私人之印章，由自己使用為常態，被人盜用為變態，主張變
    態事實之當事人，自應就此印章被盜用之事實負舉證之責任
    。被上訴人於事實審已自承系爭借據連帶保證人所蓋用之印
    文為其印鑑，係屬真正，則被上訴人自應就其抗辯係遭他人
    盜蓋一節，負舉證責任（最高法院86年度台上字第717 號判
    決意旨參照）。本件被告乙○○雖辯稱其印鑑章係遭被告丙○○盜蓋等語，然被告乙○○既自承附表所示存摺存款取款
    憑條及支票上之「乙○○」印文確為其所有之印鑑章所蓋之
    事實，則其印鑑章遭被告丙○○盜蓋乙節自應由其負舉證責
    任，惟被告乙○○就此辯解不但始終未舉證以實其說；且依
    其於調查站接受訊問時自承：其個人名義之印鑑章均係自行
    保管，不曾交由丙○○任意逕行用印等語、於偵查中供承其
    個人名義之印鑑章均係自行保管，於平常請款時，才將上開
    印鑑章拿出交由丙○○蓋用，其則在旁看帳等情，及證人即
    原告監察人張維澤於偵查中結證稱：「被告乙○○供寶藏室
    支出所用之印章，是被告乙○○自己所保管，94年8 月25日
    在復華銀行定存之資金，本來只有丙○○一個人的印鑑即可
    支出，委員會怕被丙○○盜用，要求要多常委乙○○一個印
    章，我是監察人，要監察他們蓋章，當天我、乙○○、丙○○一同到復華銀行辦理加印章的事，印章是乙○○自己拿出
    來的，不是丙○○拿出來的」等語、證人謝丁來於偵查中結
    證稱：「94年9 月8 日查帳時，委員門質疑資金減少，乙○○就說印章在丙○○那裡，後來委員叫乙○○再回去找找看
    ，後來乙○○從家裡把印章拿到廟裡」等語（此有本院依職
    權調取之上開刑事案件卷宗可考）可知，被告乙○○於案發
    時應係自行保管上開印鑑章，對於上開印鑑章之蓋用係相當
    謹慎，而不容許丙○○任意加以蓋用，益見丙○○若非已徵
    得被告之同意，應無任意取得上開印鑑章並加以盜蓋之可能
    ；況被告乙○○於刑事案件審理時復坦承案發時原告之記帳
    員蔡淑娟曾告知存摺遭被告丙○○取走乙事，且瞭解可能因
    此遭丙○○盜用公款等語（參同上刑事卷），衡情被告乙○○若與丙○○並無共犯關係，至少其於斯時起，理應更為妥
    善保管上開印鑑章，並謹慎用印，惟自94年5 月15日後，被
    告乙○○竟又陸續提供其上開印鑑章而蓋用於附表編號4 至
    8 所示之存摺存款取款憑條、支票上，足徵被告乙○○對於
    附表所示存摺存款取款憑條、支票上蓋用其印鑑章乙節，應
    係知情且參與其中。是被告乙○○上開辯詞實不足憑採。
  2.被告乙○○雖又辯稱附表編號1 所示之300 萬元，係其個人
    向被告丙○○借貸之款項，且之後其已返還200 萬元至丙○○指定之帳戶，但不知道丙○○所指定之帳戶就是戊○○之
    帳戶等語。惟細核刑事案件卷附之原告合作金庫銀行帳號00
    00000000000 號帳戶、臺中商業銀行芬園分行帳號00000000
    0000號及帳號000000000000號帳戶、被告乙○○合作金庫銀
    行烏日分行帳號00000000000 號帳戶之交易明細表及合作金
    庫銀行存摺存款取款憑條、匯款申請書代收入傳票、匯款回
    條聯、臺中商業銀行入戶電匯通知單（以上均影本），被告
    丙○○係於93年7 月22日將原告合作金庫銀行定期存款存單
    32張（每筆金額均為40萬元）解約，存入原告上開合作金庫
    銀行帳戶內，再將該帳戶內之12,918,283元匯至原告臺中商
    業銀行芬園分行帳號000000000000號帳戶後，隨即於93 年7
    月23日下午2 時55分許持已蓋妥原告大章、被告丙○○、乙○○小章等印鑑章之存摺存款取款憑條，自上開帳戶領出現
    金500 萬元，並將其中300 萬元匯至被告上開合作金庫銀行
    烏日分行帳戶內；而被告乙○○則於93年8 月11日以記載收
    款人為戊○○之匯款申請書將200 萬元匯至原告臺中商業銀
    行芬園分行帳號000000000000號帳戶內之事實，甚為明確。
    衡情被告乙○○為智識程度正常之成年人，又擔任戊○○管
    理委員會之常務委員，其既先於存摺存款取款憑條蓋用印鑑
    章供被告丙○○提領存款，再由被告丙○○將其中300 萬元
    匯入其帳戶內，嗣又將200 萬元匯入原告開帳戶，焉有不知
    其所收款項來自原告存款及匯入帳戶為原告帳戶之理？是被
    告乙○○此部分之辯解亦不足採。
  3.又被告乙○○於刑事案件審理時自承：上開300 萬元款項係
    其準備購地之價款等語（參同上刑事卷）。被告乙○○既知
    該筆300 萬元係來自原告之存款，卻為自己購地需求加以收
    受挪用，則其當時確有挪用該筆款項而加以侵占入己之意即
    明。
  4.綜上，被告乙○○對在附表所示存摺存款取款憑條、支票上
    蓋用其印鑑章，使被告丙○○得以盜領原告存款乙節，既知
    情又參與其中，且其自己並因此取得其中300 萬元，則其與
    被告丙○○就本件侵占犯行具有犯意聯絡及行為分擔，應堪
    認定；而本件之刑事案件亦同此認定，被告乙○○並因此經
    法院判處有期徒刑3 年6 月，有本院95年度易字第1037號及
    臺灣高等法院臺中分院97年度上訴字第225 號判決影本附卷
    可基，益徵明確。
  5.本件被告乙○○在附表所示之存摺存款取款憑條、支票上蓋
    用印鑑章，既是使被告丙○○得以盜領如附表所示原告存款
    之必要要件，而其此等行為，亦確已造成原告存款遭盜領而
    受有2,750 萬元之損害，兩者間自具有因果關係。是被告丙○○與乙○○二人共同盜領原告如附表所示之存款並加以侵
    占之行為，與原告所受財產損害之結果間具有相當因果關係
    ，亦堪確定。被告乙○○辯稱倘原告內部之其他人員（如會
    計、財務或監察委員）作好內部控制，即不致發生存款遭盜
    領，故其印鑑章蓋於存摺存款取款憑條、支票上之行為與原
    告所受損害間應不具相當因果關係等語，就如同小偷辯稱倘
    屋主防盜設備良好，就不會遭其入侵偷竊，故其偷竊行為與
    屋主遭竊之損害無相當因果關係一樣荒謬，委不足採。
  (三)按因故意或過失，不法侵害他人之權利者，負損害賠償責任
    。故意以背於善良風俗之方法，加損害於他人者亦同。違反
    保護他人之法律，致生損害於他人者，負賠償責任。但能證
    明其行為無過失者，不在此限。又數人共同不法侵害他人之
    權利者，連帶負損害賠償責任，民法第184 條，第185 條1
    項分別定有明文。本件被告二人共同盜領原告之存款並加以
    侵占，致原告受有2,750 萬元之損害，既經本院認定如上，
    則原告依上開規定請求被告二人應連帶負損害賠償責任，於
    法即無不合。
  (四)次按查上訴人過失在系爭取款條上核章，致被黃經巖盜領得
    逞，其損害額度於盜領發生時，即已確定，故被上訴人縱於
    每次損害發生後未從事審核作業，此項不作為並非損害發生
    之共同原因，為原審確定之事實。是縱令本件傳票未經會計
    、覆核主管蓋章，亦不足為被上訴人與有過失之證明（最高
    法院81年度台上字第1142號判決意旨參照）。查本件原告所
    受損害，係因存款遭被告二人盜領、侵占；而原告用以控制
    避免存款遭盜領之機制，即係將銀行帳戶印鑑章約定為一大
    章、二小章（即主任委員及常務委員一人），業經證人即原
    告監察人張維澤於刑事案件中證述明確（參同上刑事卷），
    可知被告乙○○之印鑑章即為原告防止存款遭盜領之關鍵，
    倘被告乙○○未參與被告丙○○之犯行，不在被告丙○○所
    持存摺存款取款憑條、支票上蓋用印鑑章，根本不會發生本
    件盜領、侵占原告存款之事；易言之，被告二人在附表所示
    存摺存款取款憑條、支票上蓋用印鑑章盜領存款並加以挪用
    時，即直接導致原告受有如附表所示之各次損害，且損害金
    額亦已確定，則揆諸上揭判決意旨，自不得以原告其他內部
    人員於嗣後編製財務表冊時，未及時發現遭盜領之事為由，
    逕認原告有何與有過失；此就如同竊盜案件被害人家中連續
    遭小偷竊盜數次，雖仍未加裝鐵窗防盜，但亦不得因此遽認
    其就被竊損害具有與有過失一樣。
  (五)從而，原告本於故意共同侵權行為之法律關係，請求被告二
    人連帶賠償原告2,750 萬元，及自起訴狀繕本送達翌日即被
    告乙○○部分自95年12月7 日起、被告丙○○部分自97年4
    月25日起，均至清償日止，按年息百分之5 計算之利息，洵
    屬正當，應予准許。
八、原告與被告乙○○均陳明願供擔保聲請宣告假執行及免為假
    執行，經核於法並無不合，爰分別酌定相當之擔保金額宣告
    之。
九、本件事證已臻明確，兩造其餘主張及舉證，經本院審酌後認
    與判決結果無影響，爰不另一一論述。至被告乙○○雖請求
    本院調取其告訴被告丙○○盜蓋印章之偵查卷宗，惟被告二
    人共犯侵占原告存款犯行之事實，業經本院認定如上，且被
    告丙○○已遭通緝，有臺灣高等法院被告前案紀錄表附卷可
    憑，則上開偵查卷內除被告乙○○與於本院所辯相同之告訴
    陳述外，實難期有其他證據資料可為有利被告乙○○之認定
    ，是本院認無庸再予調查，併此敘明。
十、本件為附帶民事訴訟，無須繳納裁判費，且兩造於訴訟程序
    中，亦無其他訴訟費用之支出，爰不併為訴訟費用之諭知。
中    華    民    國    98    年    3     月    11    日
                  民事第二庭  法  官  吳永梁
附表：（時間：民國；金額：新臺幣；單位：元）
┌──┬────┬──────┬────┬───────────────┐
│編號│時    間│ 戊○○帳戶 │侵占金額│         備       註          │
├──┼────┼──────┼────┼───────────────┤
│1   │93年7月 │臺中商業銀行│300萬元 │被告丙○○先於93年7 月22日將原│
│    │23日    │芬園分行帳號│（被告張│告之合作金庫銀行定期存款存單共│
│    │        │000000000000│煥文已於│32張（每筆金額均為40萬元）解約│
│    │        │號帳戶      │93年8 月│，存入原告於合作金庫銀行之帳號│
│    │        │            │11匯款償│0000000000000 號帳戶內，再將該│
│    │        │            │還原告20│帳戶內之所有款項共12,918,283元│
│    │        │            │0 萬元，│匯至左列帳戶內，由被告丙○○、│
│    │        │            │故尚未償│乙○○分別將渠等所保管之原告印│
│    │        │            │還之金額│鑑章、個人名義印鑑章，蓋用於左│
│    │        │            │為100萬 │列銀行之存摺存款取款憑條之存戶│
│    │        │            │元）    │簽章欄處，嗣於翌日下午2 時55分│
│    │        │            │        │許，再推由丙○○至左列銀行分行│
│    │        │            │        │，並自左列帳戶內提領500 萬元，│
│    │        │            │        │之後渠2 人即將其中300 萬元加以│
│    │        │            │        │侵占，並匯至被告乙○○於合作金│
│    │        │            │        │庫銀行烏日分行之帳號0000000000│
│    │        │            │        │2 號帳戶內。                  │
├──┼────┼──────┼────┼───────────────┤
│2   │93年9月1│臺中商業銀行│200萬元 │由被告丙○○、乙○○分別將渠等│
│    │日      │芬園分行帳號│        │所保管之原告印鑑章、個人名義印│
│    │        │000000000000│        │鑑章，蓋用於左列銀行之存摺存款│
│    │        │號帳戶      │        │取款憑條之存戶簽章欄處，再推由│
│    │        │            │        │被告丙○○填寫取款相關資料，持│
│    │        │            │        │向左列銀行分行自左列帳戶內提領│
│    │        │            │        │左列款項後加以侵占，之後復將該│
│    │        │            │        │筆款項轉帳至被告丙○○之子陳奕│
│    │        │            │        │廷於臺中商業銀行芬園分行之帳號│
│    │        │            │        │000000000000號帳戶內。        │
├──┼────┼──────┼────┼───────────────┤
│3   │93年9月 │臺中商業銀行│100萬元 │由被告丙○○、乙○○分別將渠等│
│    │17日    │芬園分行帳號│        │所保管之原告印鑑章、個人名義印│
│    │        │000000000000│        │鑑章，蓋用於左列銀行之存摺存款│
│    │        │號帳戶      │        │取款憑條之存戶簽章欄處，再推由│
│    │        │            │        │被告丙○○填寫取款相關資料，持│
│    │        │            │        │向左列銀行分行自左列帳戶內提領│
│    │        │            │        │左列款項後加以侵占。          │
├──┼────┼──────┼────┼───────────────┤
│4   │94年5月 │臺中商業銀行│200萬元 │由被告丙○○、乙○○分別將渠等│
│    │17日    │芬園分行帳號│        │所保管之原告印鑑章、個人名義印│
│    │        │000000000000│        │鑑章，蓋用於左列銀行之存摺存款│
│    │        │號帳戶      │        │取款憑條之存戶簽章欄處，再推由│
│    │        │            │        │被告丙○○填寫取款相關資料，持│
│    │        │            │        │向左列銀行分行自左列帳戶內提領│
│    │        │            │        │左列款項後加以侵占，之後復將該│
│    │        │            │        │筆款項轉帳至被告丙○○之子陳奕│
│    │        │            │        │廷於彰化商業銀行芬園分行帳號  │
│    │        │            │        │00000000000000號帳戶內。      │
├──┼────┼──────┼────┼───────────────┤
│5   │94年5月 │臺中商業銀行│300萬元 │由被告丙○○、乙○○分別將渠等│
│    │26日    │芬園分行帳號│        │所保管之原告印鑑章、個人名義印│
│    │        │000000000000│        │鑑章，蓋用於左列銀行之存摺存款│
│    │        │號帳戶      │        │取款憑條之存戶簽章欄處，再推由│
│    │        │            │        │被告丙○○填寫取款相關資料，持│
│    │        │            │        │向左列銀行分行自左列帳戶內提領│
│    │        │            │        │左列款項後加以侵占，之後復將該│
│    │        │            │        │筆款項轉帳至被告丙○○之子陳奕│
│    │        │            │        │廷於彰化商業銀行芬園分行帳號  │
│    │        │            │        │00000000000000號帳戶內。      │
├──┼────┼──────┼────┼───────────────┤
│6   │94年6月 │彰化商業銀行│500萬元 │由被告丙○○、乙○○分別將渠等│
│    │6日     │芬園分行帳號│        │所保管之原告印鑑章、個人名義印│
│    │        │000000000000│        │鑑章，蓋用於左列銀行之存摺存款│
│    │        │10號帳戶    │        │取款憑條之存戶簽章欄處，再推由│
│    │        │            │        │被告丙○○填寫取款相關資料，持│
│    │        │            │        │向左列銀行分行自左列帳戶內提領│
│    │        │            │        │左列款項後加以侵占，之後復將該│
│    │        │            │        │筆款項轉存至被告丙○○之子陳奕│
│    │        │            │        │廷於彰化商業銀行芬園分行帳號  │
│    │        │            │        │00000000000000號帳戶內。      │
├──┼────┼──────┼────┼───────────────┤
│7   │94年6月 │彰化商業銀行│500萬元 │由被告丙○○、乙○○分別將渠等│
│    │9日     │芬園分行帳號│        │所保管之原告印鑑章、個人名義印│
│    │        │000000000000│        │鑑章，蓋用於左列銀行之存摺存款│
│    │        │10號帳戶    │        │取款憑條之存戶簽章欄處，再推由│
│    │        │            │        │被告丙○○填寫取款相關資料，持│
│    │        │            │        │向左列銀行分行自左列帳戶內提領│
│    │        │            │        │左列款項後加以侵占，之後復將該│
│    │        │            │        │筆款項轉存至被告丙○○之子陳奕│
│    │        │            │        │廷於彰化商業銀行芬園分行帳號  │
│    │        │            │        │00000000000000號帳戶內。      │
├──┼────┼──────┼────┼───────────────┤
│8   │94年9月 │彰化商業銀行│850萬元 │先由被告丙○○於左列銀行所印製│
│    │2日     │芬園分行帳號│        │之CI0000000 號支票上，填寫發票│
│    │        │000000000000│        │日為94年9 月2 日、面額為850 萬│
│    │        │號甲存帳戶  │        │元等資料後，再由被告丙○○、張│
│    │        │            │        │煥文分別將渠等所保管之原告印鑑│
│    │        │            │        │章、個人名義印鑑章，蓋用於該支│
│    │        │            │        │票之發票人簽章欄處，之後被告陳│
│    │        │            │        │榮民即於左列時間將該支票存入其│
│    │        │            │        │子陳奕廷彰化銀行芬園分行607551│
│    │        │            │        │00000000 帳戶內提示而領得850萬│
│    │        │            │        │元；嗣隨即自該帳戶領取現金850 │
│    │        │            │        │萬元。                        │
└──┴────┴──────┴────┴───────────────┘
以上正本係照原本作成。
如對判決上訴，應於判決送達後20日內向本院提出上訴狀。
中    華    民    國    98    年    3     月    12    日
                              書記官  陳美敏


司法院資訊處製作；財團法人民間司法改革基金會備份。
